臺灣彰化地方法院刑事判決　　　　　　 100年度訴字第1228號
公　訴　人　臺灣彰化地方法院檢察署檢察官
被　　　告　陳淑君
上列被告因偽造文書等案件，經檢察官提起公訴（100年度偵緝
字第55、56號），被告於準備程序進行中就被訴事實為有罪之陳
述，經本院合議庭裁定改由受命法官獨任以簡式程序審理，判決
如下：
    主  文
陳淑君犯行使偽造私文書罪，處有期徒刑拾月。減為有期徒刑伍
月，如易科罰金，以銀元參佰元即新臺幣玖佰元折算壹日。緩刑
伍年，並應依附件調解程序筆錄、和解書所示內容，履行與相對
人陳怜怜、蕭麗美、許芳塵之約定。
    事  實
一、陳淑君於民國94年1月25日，自任會首，召集陳怜怜、陳阿
    利、蕭麗美、許芳塵等人為互助會會員，會期自94年1月25
    日起至94年10月25日止，每會會款新臺幣（下同）2萬元，
    採外標制（起訴書誤載為內標制，業經檢察官當庭更正為外
    標制），含會首共計10會之互助會，約定於每月25日晚上8
    時許，在陳淑君位於彰化縣員林鎮○○街39之1號之歌帝斯
    內衣店開標。詎陳淑君嗣因急需用錢，竟基於意圖為自己不
    法所有之概括詐欺犯意及基於行使偽造文書之犯意，先於94
    年7月25日晚上8時許（第7期），利用開標時會員未全部到
    場之機會，在前揭店址內，未經許芳塵之同意或授權，冒用
    許芳塵之名義，偽造許芳塵之署名，填載競標金額不詳，完
    成依習慣表示許芳塵願以其上所標示標息標取會款意思之以
    私文書論之投標單（業已滅失），用以參與競標而向其他到
    場標會之會員陳怜怜提示並行使之，致使不知情之活會會員
    陳怜怜、陳阿利、蕭麗美陷於錯誤，誤以為許芳塵業於當期
    得標，陳淑君向許芳塵收取會款時，則訛稱係陳怜怜得標，
    致許芳塵陷於錯誤，而分別繳交當月應繳會款各2萬元予陳
    淑君，金額合計8萬元，足以生損害於許芳塵及其餘活會會
    員。嗣陳淑君復承上開同一之詐欺犯意，於94年8月25日晚
    上8時許（第8期），在上址，見無人前來投標，向活會會員
    蕭麗美佯稱該會期係陳阿利以不詳金額之標息得標等語，致
    該期活會會員蕭麗美陷於錯誤，確信為陳淑君所指之人得標
    ，而繳交當月應繳會款2萬元予陳淑君，足以生損害於陳阿
    利及其餘活會會員。嗣陳淑君於94年9月間即不知去向，前
    揭互助會於94年9月25日停標，陳怜伶經探詢陳阿利、蕭麗
    美、許芳塵，始知上情。
二、案經陳怜怜、蕭麗美訴請臺灣彰化地方法院檢察署檢察官偵
    查起訴。
    理  由
一、本件被告陳淑君所涉犯者為非死刑、無期徒刑、最輕本刑為
    3年以上有期徒刑之罪或高等法院管轄第一審案件。本院行
    準備程序中，被告就被訴事實為有罪之陳述，經告知簡式審
    判程序之旨，並聽取檢察官及被告之意見後，本院依刑事訴
    訟法第273條之1第1項裁定由受命法官獨任進行簡式審判程
    序，合先敘明。
二、前揭事實，業據被告於本院準備程序及審理時坦承不諱，並
    經告訴人蕭麗美、陳怜怜、被害人許芳塵、陳阿利於偵訊時
    指訴、證述甚詳〔見臺灣彰化地方法院檢察署（下稱彰化地
    檢署）95年度偵緝字第736號卷第30頁、第31頁、95年度他
    字第1233 號卷第81頁、100年度偵緝字第55號卷第31頁、97
    年度偵續字第2號卷第54頁至第57頁、第65頁至第67頁〕，
    其中蕭麗美並證稱其繳款至第8期，陳怜怜、陳阿利、許芳
    塵均證稱其等繳款至第7期，每會期2萬元等語，復有互助會
    單1紙附卷可憑（見彰化地檢署95年度他字第1493號卷第6頁
    ），被告前開自白核與事實相符，應可採認。本案事證明確
    ，被告犯行堪以認定。
三、新舊法比較：
    被告行為後，刑法業於94年2月2日修正公布，95年7月1日起
    施行。按行為後法律有變更者，適用行為時之法律，但行為
    後之法律有利於行為人者，適用最有利於行為人之法律，修
    正後刑法第2條第1項定有明文。此條規定係規範行為後法律
    變更所生新舊法律比較適用之準據法，本身尚無新舊法比較
    之問題，於新法施行後，應一律適用新法第2條第1項之規定
    ，為「從舊從輕」之比較。而本次法律變更，比較時應就罪
    刑有關之共犯、未遂犯、想像競合犯、牽連犯、連續犯、結
    合犯，以及累犯加重、自首減輕暨其他法定加減原因（如身
    分加減）與加減例等一切情形，綜其全部罪刑之結果而為比
    較（最高法院95年度第8次刑事庭會議決議參照）。經查：
（一）關於罰金刑貨幣單位由銀元修正為新臺幣之法律適用，依
      95年6月14日修正公布，同年7月1日施行之刑法施行法第1
      條之1增訂「中華民國九十四年一月七日刑法修正施行後
      ，刑法分則編所定罰金之貨幣單位為新臺幣。九十四年一
      月七日刑法修正時，刑法分則編未修正之條文定有罰金者
      ，自九十四年一月七日刑法修正施行後，就其所定數額提
      高為三十倍。但七十二年六月二十六日至九十四年一月七
      日新增或修正之條文，就其所定數額提高為三倍。」經查
      ，刑法第339條第1項自72年6月26日（即罰金罰鍰提高標
      準條例修正公布日）迄今未修正，其罰金之法定刑為「一
      千元」，所定罰金之貨幣單位為「銀元」，再依罰金罰鍰
      提高標準條例第1條前段規定罰金刑提高10倍為「銀元一
      萬元」，依現行法規所定貨幣單位折算新臺幣條例第2條
      規定折算為「新臺幣三萬元」；而於刑法施行法施行即95
      年7月1日以後，所定罰金之計算單位為新臺幣，就其所定
      數額提高30倍，亦為「新臺幣三萬元」，是本條項之「罪
      刑」並未變更，自不生新舊法之比較。刑法施行法第1條
      之1施行後之法律效果，乃將刑法分則罰金刑之貨幣計算
      單位從「銀元」轉換為「新臺幣」，係一貨幣計算單位之
      準據法，修正意旨亦止於釐清吾國先前易生混淆之貨幣單
      位系統，與罪刑無涉，尚無刑法第2條第1項新舊法比較適
      用之問題，自應適用現行有效、具特別法性質之法律即刑
      法施行法第1條之1第1項、第2項前段。
（二）被告行為後，原刑法第33條第5款關於「罰金：一元以上
      」之規定，修正公布為「罰金：新臺幣一千元以上，以百
      元計算之」，刑法法定本刑中列有罰金刑者，其法定最低
      度罰金刑因之提高，涉及科刑規範變更，自有新舊法比較
      必要，比較結果，以舊法有利於行為人。
（三）刑法「罰金刑加減」之規定，將修正前刑法第68條「僅加
      減其最高度」之規定，改為刑法第67條「最高度及最低度
      同加減之」，罰金法定刑之加減範圍變更，因屬刑罰權科
      刑規範之變更，於處斷時自有新舊法比較輕重之必要，經
      比較結果，於有減輕事由時，新法最低度刑同減之，對被
      告較為有利；而於有加重事由時，舊法最低度刑未同加，
      對被告較為有利，應適用舊法。
（四）被告行為後，刑法第55條前段牽連犯之規定，業於95年7
      月1日刪除並施行，被告於刑法修正施行前之犯行，因行
      為後牽連犯規定廢止，影響刑罰利或不利法律效果，屬法
      律變更，依新法第2條第1項前段規定比較新、舊法結果，
      應適用較有利於被告之行為時舊法論以牽連犯。
（五）被告行為後，刑法第56條連續犯之規定，業於95年7月1日
      刪除並施行，被告修正施行前犯行，因行為後連續犯規定
      廢止，影響刑罰利或不利法律效果，屬法律變更，依新法
      第2條第1項前段規定比較新、舊法結果，應適用較有利於
      被告之行為時舊法論以連續犯。
（六）刑法第55條關於想像競合規定，雖有增列但書「但不得科
      以較輕罪名所定最輕本刑以下之刑」規定，惟僅屬法理明
      文化，自無庸為新舊法比較（最高法院95年第8次刑事庭
      會議決議參照）。
（七）被告行為後，罰金罰鍰提高標準條例第2條業已刪除，而
      刑法第41條第1項前段易科罰金折算標準，已由舊法之銀
      元100元、200元、300元修正為新臺幣1000元、2000元、3
      000元，屬科刑規範事項之變更，其折算標準為裁判時所
      應諭知，自均有就新舊法規定比較之必要，經比較新舊法
      結果，以被告行為時之舊法較為有利於被告，應依刑法第
      2條第1項前段規定，適用修正前刑法第41條第1項前段、
      第2項，廢止前罰金罰鍰提高標準條例第2條規定。
（八）綜上比較，以行為時法為有利於被告，自應一體適用修正
      前之刑法規定論處。
四、按互助會標單，因僅記載姓名及一定之金額，如徒憑該標單
    之內容觀之，殊不能明瞭其用意何在，必須依習慣或特約，
    始足以表示該金額係標取會款之利息，該姓名係標取會款之
    會員，而足以表示一定用意之證明，故該標單並非刑法第21
    0條之私文書，而係同法第220條、第210條以文書論之準私
    文書（最高法院89年度臺上字第7199號、92年度臺上字第72
    31號判決參照）。被告於94年7月25日晚上8時之冒標，並未
    在投標單上記載標單二字，僅記載而偽造「許芳塵」名義並
    以不詳之標金投標，冒稱係會員「許芳塵」，進而投標行使
    之，依其行為時地及互助會投標慣行之方式，自屬完成並行
    使偽造準私文書之行為。是核被告所為，係犯刑法第216條
    、第220條第1項、第210條之行使偽造準私文書及同法第339
    條第1項之詐欺取財罪。其偽造準私文書之低度行為，為行
    使之高度行為所吸收，不另論罪。又被告於同次冒標行為以
    一詐欺行為詐取多數會員之會款，係屬一行為而觸犯數同種
    罪名之同種想像競合犯，應從一重處斷。另被告前後2次標
    會向活會會員詐欺取財之行為，時間緊接，犯罪構成要件相
    同，顯係基於概括犯意為之，為連續犯，應依修正前刑法第
    56條之規定，論以一罪，並加重其刑。被告所犯上開行使偽
    造準私文書及詐欺取財2罪間，有方法結果之牽連關係，為
    牽連犯，應依修正前刑法第55條之規定，從一重之行使偽造
    私文書罪處斷。爰審酌被告召集互助會並自任會首，竟冒用
    活會會員名義得標，向其他活會會員詐取會款，侵害被冒標
    之人及互助會活會會員之權益，所為實屬不該，惟詐得金額
    尚非甚鉅，且犯後坦承犯行，已與陳怜怜、蕭麗美、許芳塵
    、陳阿利達成和解，並約定分期清償，有調解程序筆錄2份
    、和解書、彰化縣警察局田中分局內安派出所職務報告各1
    份在卷可證（見彰化地檢署100年度偵緝字第55號卷第43頁
    、100年度偵緝字第56號卷第10頁、本院卷第60頁、第61頁
    ），並據證人陳怜怜到庭證稱：伊與被告成立之前揭99年度
    司彰調字第69號調解程序筆錄內容有包括伊父親陳阿利所授
    權伊與被告就陳阿利債權部分一併調解等語屬實（見本院卷
    第55頁反面、第56頁），並念及被告前無犯罪前科紀錄，有
    臺灣高等法院被告前案紀錄表1份在卷可稽等一切情狀，量
    處如主文所示之刑。又被告本件之犯罪時點係在96年4月24
    日以前，合於中華民國九十六年罪犯減刑條例所定之減刑條
    件，且無不得減刑之情形，爰依該條例第2條第1項第3款之
    規定，減其宣告刑二分之一，並依同條例第9條規定，就其
    減刑後之刑，依宣告刑所適用之修正前刑法第41條第1項前
    段之規定，諭知如易科罰金之折算標準。至於被告偽造之標
    單並未扣案，被告供承已將該標單丟棄，再依民間習慣，該
    標單理應已在該次標會開標後即行撕毀丟棄，且被告為免犯
    罪被發覺，衡諸常情，當無留存標單之必要，是該標單既已
    滅失而不存在，包括標單上偽造之署名，已均無從為沒收之
    宣告。
五、按緩刑之宣告，應適用新法，無須依刑法第2條第1項為新舊
    法比較（最高法院95年第8次刑事庭會議決議參照）。查被
    告並無犯罪紀錄，有臺灣彰化地方法院檢察署刑案資料查註
    紀錄表及臺灣高等法院被告前案紀錄表各1份附卷可按，素
    行尚佳，於偵訊及本院準備程序、審理時均坦認犯行，深表
    悔悟，堪認係因一時失慮致罹刑典，經此偵查審判程序，當
    知所警惕，信無再犯之虞，另被告業與告訴人陳怜怜、蕭麗
    美、被害人陳阿利、許芳塵達成和解，並約定分期清償，是
    本院認被告所受宣告之刑，以暫不執行為適當，併予宣告緩
    刑5年，以勵自新。惟為促進被告分期賠償告訴人陳怜怜、
    蕭麗美、被害人陳阿利、許芳塵之損失，保障其等之權益，
    本院斟酌全案情節，命被告應依附件調解程序筆錄、和解書
    內容履行約定（此部分得為民事強制執行名義），被告如有
    違反且情節重大者，依刑法第75條之1第1項第4款之規定，
    撤銷緩刑宣告，執行宣告刑，併此敘明。
據上論斷，應依刑事訴訟法第273條之1第1項、第299條第1項前
段，刑法第2條第1項前段、第220條第1項、第216條、第210條、
第339條第1項、第55條、第74條第1項第1款、第2項第3款，修正
前刑法第55條後段、第56條、第41條第1項前段，刑法施行法第1
條之1第1項、第2項前段，廢止前罰金罰鍰提高標準條例第2條，
中華民國九十六年罪犯減刑條例第2條第1項第3款、第7條、第9
條，判決如主文。
本案經檢察官陳顗安到庭執行職務。
中    華    民    國    100    年    12    月    30   日
                  刑事第四庭    法  官  蘇雅慧
以上正本證明與原本無異。
如不服本判決應於收受送達後10日內向本院提出上訴書狀，並應
敘述具體理由；如未敘述上訴理由者，應於上訴期間屆滿後20日
內向本院補提理由書（均須按他造當事人之人數附繕本）「切勿
逕送上級法院」。
告訴人或被害人對於判決如有不服具備理由請求檢察官上訴者，
其上訴期間之計算係以檢察官收受判決正本之日期為準。
中    華    民    國    100    年    12    月    30   日
                                書記官  吳芳儀
附錄本判決論罪之法條：
刑法第216條：
行使第二百十條至第二百十五條之文書者，依偽造、變造文書或
登載不實事項或使登載不實事項之規定處斷。
刑法第210條：
偽造、變造私文書，足以生損害於公眾或他人者，處五年以下有
期徒刑。
中華民國刑法第220條
在紙上或物品上之文字、符號、圖畫、照像，依習慣或特約，足
以為表示其用意之證明者，關於本章及本章以外各罪，以文書論
。
錄音、錄影或電磁紀錄，藉機器或電腦之處理所顯示之聲音、影
像或符號，足以為表示其用意之證明者，亦同。
刑法第339條第1項：
意圖為自己或第三人不法之所有，以詐術使人將本人或第三人之
物交付者，處五年以下有期徒刑、拘役或科或併科一千元以下罰
金。